【裁判字號】    95,台上,1723
【裁判日期】    950406
【裁判案由】    違反商業會計法
【裁判全文】
最高法院刑事判決            九十五年度台上字第一七二三號
    上   訴   人  台灣高等法院高雄分院檢察署檢察官
    上訴人即被告  甲○○
    被        告  乙○○
                          16.
上列上訴人等因被告等違反商業會計法案件，不服台灣高等法院
高雄分院中華民國九十四年十二月十五日第二審更審判決（九十
四年度重上更(三)字第五一號，起訴案號：台灣高雄地方法院檢察
署八十四年度偵字第二一二八四號），提起上訴，本院判決如下
：
    主  文
上訴駁回。
    理  由
按刑事訴訟法第三百七十七條規定，上訴於第三審法院，非以判
決違背法令為理由，不得為之。是提起第三審上訴，應以原判決
違背法令為理由，係屬法定要件。如果上訴理由狀並未依據卷內
訴訟資料，具體指摘原判決不適用何種法則或如何適用不當，或
所指摘原判決違法情事，顯與法律規定得為第三審上訴理由之違
法情形，不相適合時，均應認其上訴為違背法律上之程式，予以
駁回。本件檢察官上訴意旨略稱：(一)商業會計法第七十九條第一
項規定「小規模之合夥或獨資商業，得不適用本法之規定。」依
行政院民國五十七年八月二十六日台（五七）經六七九七號令規
定，登記資本額新台幣（下同）五萬元以下之合夥或獨資商業，
即屬上揭法條（舊條文為第六十九條）所規定之小規模營利事業
。原判決認定上訴人即被告（下稱被告）甲○○與其夫李榮農（
已於八十三年一月十五日死亡）實際負責經營之「春泰企業社」
、「日興企業社」及「慶泰企業社」，其設立資本額分別僅三萬
元及四萬六千元不等，則該等企業社是否屬於小規模商業，而得
不適用商業會計法規定？原判決並未詳予明，遽論處甲○○違
反商業會計法罪刑，該部分判決有理由不備及適用法令錯誤之違
法。(二)關於原判決諭知被告乙○○無罪部分，查證人何梁玉釵係
被告乙○○之妻，其自己始終否認犯罪，其所為有利於乙○○之
證詞，是否企圖袒護乙○○而難於採信？實有可疑。原審依憑何
梁玉釵、甲○○、賴金河等人所為甲○○透過何梁玉釵交付內容
虛偽不實之統一發票予賴金河等語之證詞，認定乙○○不知情，
並以之作為乙○○無罪之論據，有違經驗及論理法則。況乙○○
於檢察官偵查中曾經供稱吉財企業社本來是申請用伊之姓名登記
，但因伊在生產砂石，領取統一發票不方便，所以改以伊太太（
即何梁玉釵）當負責人等語。顯見乙○○將吉財企業社負責人名
義變更為其妻何梁玉釵之名義，係因領取統一發票不方便所致，
並非其對該企業社之業務不知情。此項不利於乙○○之證據，何
以不足採納？原判決未明其理由。又關於該企業社之業務為何
？乙○○之工作性質為何？該企業社短期間內開立統一發票金額
達一千二百二十九萬五千九百零三元，與該企業社之資本額顯不
符比例，與何梁玉釵同財共居之乙○○焉可能不知情？原判決就
此未詳予查明並明理由，亦有查證未盡及理由不備之違法等語
。被告甲○○上訴意旨略稱：(一)原判決依憑伊及證人何梁玉釵於
偵審中之供述，作為認定伊犯行之依據，但上揭供述均係針對伊
之丈夫李榮農有無透過何梁玉釵販售統一發票予賴金河（即啟航
工程公司負責人）及趙玉麟（即行政院國軍退除役官兵輔導委員
會高雄榮民技術勞務中心《下稱高雄榮民勞務中心》之組長）之
事實而為供述，僅能作為伊有與李榮農、何梁玉釵共同開立虛偽
之統一發票販售予賴金河、趙玉麟之證據，並不足以作為伊有與
李榮農共同或單獨開立虛偽之統一發票販售予原判決附表（下稱
附表）二至附表十六所示之公司行號（除高雄榮民勞務中心外）
之犯罪事實。究有何依據足認伊有該犯罪事實，原判決理由未詳
予記載。又證人謝金抱曾經於法務部調查局（下稱調查局）供稱
：本案十五家公司行號（指附表一所示十五家公司行號）均是李
榮農生前委託伊申請設立，目的是分散營業所得，節省稅捐等語
，此有利於伊之證詞，原判決竟未明不予採納之理由，此均有
判決不備理由之違法等語。(二)附表二至附表十六所列公司行號，
均未記載「啟航工程公司」取得統一發票之時間、張數、發票金
額等事項。則究竟伊有無販售統一發票予該公司之賴金河？幫助
該公司逃漏多少營業稅？原判決未加以說明，亦同有判決不備理
由之違法。(三)原判決附表三記載鴻煌企業有限公司虛開統一發票
予高雄榮民勞務中心之時間是七十九年四月至八十三年五月，與
證人何梁玉釵於偵查中供稱該部分統一發票開了半年等語，時間
上並不相符，究竟伊與李榮農、何梁玉釵共同販售虛偽統一發票
予高雄榮民勞務中心，幫助該中心逃漏營業稅捐之時間為何？原
審未詳予調查，亦有查證未盡之違法等語。
惟查原判決認定被告甲○○有原判決事實欄所載之犯行，並以其
所犯違反商業會計法之罪與幫助他人逃漏稅捐罪，有方法、結果
之牽連犯關係，因而撤銷第一審關於甲○○部分之判決，改判仍
依牽連犯規定，從一重論處甲○○共同連續商業負責人，以明知
為不實之事項，而填製會計憑證罪刑。並以被告乙○○被訴與其
妻何梁玉釵（已另案判處罪刑確定）虛設吉財企業社，虛開統一
發票販售予大都市營造工程股份有限公司等公司作為進項憑證，
幫助上揭公司逃漏營利事業所得稅，乙○○犯舊商業會計法第六
十六條第一款之罪及稅捐稽徵法第四十三條第一項第一款之幫助
他人逃漏稅捐罪（依公訴意旨認二罪有方法、結果之牽連犯關係
）部分，經審理後，認為不能證明乙○○犯罪，因而撤銷第一審
關於乙○○部分之判決，改判諭知乙○○無罪。一就關於原判決
論定甲○○違反商業會計法犯行部分，原判決係依憑甲○○於檢
察官偵查中供認：伊有幫其丈夫李榮農拿虛偽開立之統一發票予
何梁玉釵；鴻煌企業有限公司、普建企業行、觀鴻企業有限公司
於李榮農死亡後，均由伊負責經營等語之供述，證人何梁玉釵於
檢察官偵查中及於第一審所為：伊曾經向賴金河、趙玉麟說伊有
親戚開幾家公司有販售人頭發票（指虛偽開立之統一發票），該
親戚即係甲○○等語之證述，參酌甲○○及其夫李榮農自七十八
年至八十三年一月間李榮農死亡之前，夫妻二人共同陸續以李榮
農或甲○○或其他人為負責人之名義，開設如附表一所示鴻煌企
業有限公司等十五家公司行號，每家公司每年申報營業額達二、
三千萬元，然進貨憑證之成本金額與營業額卻極為懸殊，不成比
例，其中春泰企業社等公司行號均無機械設備、運輸設備及生財
器具等，有該等公司行號所得稅申報書營業成本明細表等可憑，
顯見該十五家公司行號均為虛設之公司行號，與取得統一發票之
買受人，並無實際交易行為，佐以卷附財政部財稅資料中心統一
發票查核清冊、高雄縣政府稅捐稽徵處九十年十一月十三日高縣
稅密工字第０九一０一一六二八二號函檢附「慶泰企業行」、「
春泰企業社」、「日興企業行」等三家行社營業人相關資料等事
證，為其論罪之基礎。復就甲○○於法院審理中否認違反商業會
計法犯行，辯稱：伊未單獨或與其丈夫李榮農共同虛開統一發票
販賣予他人作為進貨憑證等語，認與事實不符，係飾詞推卸刑責
，亦詳理由予以指駁。又按(一)原判決綜合前揭不利於甲○○之
直接、間接事證，基於推理作用，認定甲○○有與其夫虛設如附
表一所示之十五家公司行號，虛偽開立統一發票販售予附表二至
附表十六所示之公司行號，並有虛偽開立統一發票販售予賴金河
（即啟航工程公司負責人）之犯行，自核無不合。至於證人謝金
抱縱曾經於受調查局人員訊問時供稱：原判決附表一所示之十五
家公司行號，係李榮農生前為分散營業所得，節省稅捐而委託伊
申請設立的等語，因與上揭不利於甲○○之事證不符，自難執以
作為有利於甲○○之認定證據，原審未以之作為有利於甲○○之
認定，亦難執以遽認原判決即有理由不備之違誤。又證人何梁玉
釵雖於偵查中供稱甲○○透過伊販賣虛偽之統一發票予高雄榮民
勞務中心之時間半年等語，然原審參酌財政部財稅資料中心統一
發票查核清冊等資料，認定甲○○單獨或與李榮農、何梁玉釵共
同以鴻煌企業有限公司名義虛偽開立統一發票予該中心之時間為
如原判決附表三所示之時間（自七十九年四月至八十三年五月）
，自屬有據，難於遽指有查證未盡之違誤。(二)又按依經濟部八十
四年八月十日經八四商字第八四二一四五六九號函示：商業會計
法第七十九條（修正前為第六十九條）所稱「小規模之合夥或獨
資商業」，其標準，前經該部呈奉行政院五十七年八月二十八日
台五十七經六七九七號令核定為登記資本額新台幣五萬元以下獨
資或合夥商業，但主管稽徵機關經依所得稅法暨營業稅法規定，
對小規模合夥或獨資之營利事業，另訂有標準者，仍從其規定；
至於營業稅法及所得稅法所規定之小規模營利事業，經函詢財政
部結果，於營業稅法所稱之小規模營業人，係指營業稅法第十三
條第三項及同法施行細則第九條規定，規模狹小，交易零星，每
月銷售未達使用統一發票標準（目前為平均每月二十萬元），而
按查定課徵營業稅之營業人，至所得稅法所稱之小規模營利事業
，其認定標準亦同之意旨；雖附表一所示之「春泰企業社」、「
日興企業社」、「慶泰企業社」其設立登記之資本額僅為三萬元
及四萬六千元不等，然該等企業社係有申請使用統一發票之營利
事業，且申報之營業額達每年上千萬元之鉅，依經濟部上揭函示
意旨，自難認係小規模營利事業，原審未以之為商業會計法所稱
之小規模營利事業，而論定甲○○上揭違反商業會計法犯行，自
亦難遽指有查證未盡及判決理由不備或適用法令錯誤等違誤。綜
上所述，檢察官對被告二人上訴及甲○○上訴意旨就甲○○違反
商業會計法部分所為指摘，係徒憑己見就原審採證認事職權之適
法行使，及原判決已論斷說明之事項，重複為事實之爭辯，均非
適法之第三審上訴理由，該部分上訴，違背法律上之程式，應予
駁回。二又查稅捐稽徵法第四十三條第一項之幫助逃漏稅捐罪，
依刑事訴訟法第三百七十六條第一款規定，乃屬不得上訴於第三
審法院之案件，檢察官及甲○○就甲○○違反商業會計法部分之
上訴，既經認為不合法，應從程序上予以駁回，則經原判決認與
違反商業會計法有牽連犯裁判上一罪關係之幫助逃漏稅捐部分，
無從併為實體上審理，該部分上訴亦應一併認為不合法，予以駁
回。三關於原判決論定被告乙○○無罪部分，原審係以乙○○僅
曾經掛名為吉財企業社負責人，關於該企業社對外業務，包含與
客戶接洽接觸等事項，以及開立虛偽不實之統一發票予其他公司
行號等行為，均係由何梁玉釵經手處理，乙○○並未參與，此事
實業有何梁玉釵、甲○○及賴金河等人分別於原審法院及第一審
法院之證述可資證實，此外又查無其他積極證據足認乙○○有被
訴犯行，自應為無罪之判決等情，為其論據。又按原判決依憑上
揭事證已論定吉財企業社對外為生意接洽等業務，包含開立統一
發票等事項，均由何梁玉釵負責處理，乙○○並未參與。乙○○
縱曾經於檢察官偵查中供稱：吉財企業社本來是申請用伊之姓名
登記，但伊在生產砂石，領取統一發票不方便，所以改以伊太太
（即何梁玉釵）當負責人等語，以及吉財企業社短時間開立鉅額
統一發票，與該企業社資本額顯不符比例等事實，亦均難執以作
為推定乙○○有被訴犯行之證據。原審未以之作為不利於乙○○
之證據，自核無不合。難於遽指原判決諭知乙○○無罪部分判決
有理由不備及查證未盡之違誤。檢察官就該部分判決所為上訴指
摘，亦核與法律所規定得為第三審上訴理由之違法情形不相適合
，該部分上訴亦屬不符法律上之程式，應併予駁回。
據上論結，應依刑事訴訟法第三百九十五條前段，判決如主文。
中    華    民    國  九十五  年    四    月    六    日
                      最高法院刑事第九庭
                          審判長法官  陳  正  庸
                                法官  賴  忠  星
                                法官  王  居  財
                                法官  林  開  任
                                法官  林  立  華
      本件正本證明與原本無異
                                      書  記  官
中    華    民    國  九十五  年    四    月   十四   日
                                                      Ｅ


司法院資訊處製作；財團法人民間司法改革基金會備份。
